【裁判字號】    96,易,51
【裁判日期】    950424
【裁判案由】    違反著作權法
【裁判全文】
臺灣基隆地方法院刑事判決                96年度易字第51號
公  訴  人  臺灣基隆地方法院檢察署檢察官
被      告  甲○○
選任辯護人  黃丁風  律師
            黃雅羚  律師
            黃敬唐  律師
上列被告因違反著作權法案件，經檢察官提起公訴（96年度偵字
第5172號），本院判決如下：
    主  文
甲○○無罪。
    事實及理由
一、公訴意旨略以：被告甲○○係址設基隆市○○○路118巷9弄
    2號1樓「中國茶道」附設卡拉OK之負責人，明知「英雄無名
    」、「蕭瑟風雨」、「煙消雲散」、「舊人難忘」、「愛到
    坎站」、「舊鞋」等6首歌曲，係分別由動脈音樂文化傳播
    有限公司及大旗製作股份有限公司擁有之音樂視聽著作，並
    專屬授權美華影音科技股份有限公司（以下簡稱美華公司）
    享有重製權、公開上映權、公開演出權（以下簡稱著作財產
    權）。詎其竟未經美華公司之同意或授權，分別於民國（下
    同）94年5月間、8月間起，與裕源音響公司負責人丁○○（
    另行偵辦）基於共同犯意之聯絡，由甲○○每月支付新臺幣
    （下同）6千元之代價予丁○○，由丁○○擅自將上開音樂
    著作「MIDI檔」灌錄至上開店中未經美華公司授權重製之2
    台金嗓電腦點歌伴唱機（以下簡稱伴唱機）內，並供不特定
    來店客人點播，公開演出上述歌曲牟利，致侵害前開著作人
    之著作權。嗣經美華公司人員於95年10月30日至該店消費時
    ，發現上情，乃報警於95年11月3日21時10分許，由警持搜
    索票前往該店搜索查獲。並扣得伴唱主機（含電源線）2 台
    、點歌本2本及點歌搖控器2支。因認被告甲○○涉犯著作權
    法第91條第1項及第92條之罪。
二、公訴人認被告涉有上開違反著作權法罪嫌，無非以被告甲○
    ○坦承伊店內被扣之2台伴唱機內收錄有美華公司享有著作
    財產權之上開6首音樂著作，且上開犯罪事實，業據告訴代
    理人美華公司人員丙○○指訴甚詳，並有未經授權之伴唱機
    2 台、點歌本、點歌搖控器各2支扣案可佐，復有上開歌曲
    著作財產權專屬授權證明書、授權書各1紙、勘查現場照片
    多幀在卷可稽。被告所辯上開6首歌曲可能係可愛電器行擅
    自灌錄等詞，業據可愛電器行店長黃素盆於警詢時予以否認
    ，參以被告店內共擺設4台伴唱機，其中2台有取得告訴人公
    司之授權，另外2台卻未經告訴人公司之授權之事實，足認
    被告對於上開音樂著作須取得授權方得公開播出一節，實難
    諉為不知，主觀上更不可能相信其行為係合法云云，為主要
    論據。
三、按犯罪事實應依證據認定，無證據不得認定犯罪事實；又不
    能證明被告犯罪或其行為不罰者，應諭知無罪之判決，刑事
    訴訟法第154條第2項、第301條第1項分別定有明文。次按事
    實之認定，應憑證據，如未能發現相當證據，或證據不足以
    證明，自不能以推測或擬制之方法，以為裁判基礎，此有最
    高法院40年臺上字第86號判例可資參照。訊據被告固坦承其
    店內共有4台伴唱機，扣案之2台伴唱機內收錄有美華公司享
    有著作財產權之上開6首音樂著作，惟堅詞否認有侵害美華
    公司著作財產權，辯稱：伊之前係向可愛電器行買伴唱機，
    並請該電器行為伊灌錄歌曲，但本件之歌曲係94年初起，每
    月向美華公司基隆區代理商之丁○○支付6000元，請丁○○
    至伊店中為伊所有之4台伴唱機灌錄，並未侵害美華公司之
    著作財產權等語。
四、本件被告經營之「中國茶道」店內有4台點歌伴唱機，其中2
    台為美華公司登記有案，有權灌錄美華公司享有著作財產權
    之上開六首歌曲之「MIDI檔」，另2台未經美華公司登記有
    案，其內卻仍存有上開歌曲之「MIDI檔」，而上開4台伴唱
    機內本件美華公司享有著作財產權之6首歌曲之「MIDI檔」
    均係被告每月支付證人丁○○6000元，由丁○○所灌錄等情
    ，為被告、檢、辯所不爭執，且有未經美華公司承認授權之
    伴唱機2台、點歌本及點歌搖控器各2支扣案、另2台伴唱機
    之「美華MIDI伴唱歌曲檔案授權證書」各1紙、上開6首歌曲
    著作財產權專屬授權證明書、授權書各1紙及現場照片多幀
    在卷可稽，堪認為真實，是本件爭點在於：被告是否明知丁
    ○○無權灌錄上開歌曲，仍向丁○○取得上開歌曲使用。經
    查：
  (一)證人即美華公司告訴代理人張筱惠於本院審理時結證稱，證
    人丁○○於94年間是我們基隆區經銷代理商，經銷代理美華
    公司出版的歌卡（即「MIDI檔」），如果客戶單獨要找美華
    也可以，合約裡面有限定丁○○只能在基隆作經銷代理，基
    隆的卡拉OK店可以跟他買，但如果店家要單獨向我們購買也
    可以。交易金額是看他跟我們定幾套，每套1萬元，丁○○
    如果把歌卡再授權給其他店家，價錢如何，我們並沒有約定
    ，我們提供的歌卡是1套1年份，1年有12集，每集25首歌曲
    ，所以1年約有300首歌曲。丁○○要把我們授權給他的歌卡
    轉租給別人，須要向我們公司申請，我們會有移轉證明。但
    本件丁○○把歌卡轉給被告未向我們公司申請，所以我們公
    司在「中國茶道」查到4台，其中2台原來就以「中國茶道」
    名義申請，另外2台未經申請卻灌入本公司歌曲。丁○○於
    94 年向我們公司取得200套，後來變成116套。94年間的12
    集授權，我們公司如果有延遲發行的話也會把12集發完。經
    公司授權發給之授權證書，是交給丁○○，再由丁○○交給
    店家，如果有其他店家向我們申請，我們就會直接發給他。
    我們把證書交給丁○○以後，沒有對店家為通知，店家應該
    自己知道，因為我們全省發很多，不可能再一一核對，而且
    授權證書上都有機號、台數、地址等，店家應該自己知道。
    若丁○○已經租給甲店家，甲店家因為停業等原因未能繼續
    營業，可以轉給其他店家，但要他回報，我們去查察後，認
    確實如此就會發給移轉證明，因為要預防代理商一套歌卡交
    給多人使用，逾越授權範圍。我們確認是否授權，只憑授權
    書，沒有其他方式，因為公司發給的歌頁、灌入歌卡的磁碟
    片都很容易複製。歌卡、歌頁都沒有按照套數發，歌卡會少
    發，歌頁會多發。我們沒有查過丁○○購買的116套現狀如
    何，除非丁○○有提出說要移轉，我們才會去現場看等語。
    並提出丁○○以其子黃俊傑名義於94年間與告訴人簽訂之「
    美華MIDI伴唱歌曲歌卡租送代理合約書」。
  (二)證人丁○○於本院審理時證稱，被告於94年初向我買美華公
    司94年份出版的歌曲，先買2套，後又買2套。美華公司在「
    中國茶道」查獲的歌曲，2套有授權證書，2套沒有，是因為
    有店家要倒閉，我把倒閉店家原有授權的2套移轉給「中國
    茶道」，依我與美華公司約定之規定是要向美華公司申報，
    但我用我兒子的名義和美華公司訂約時，美華公司老闆說，
    每個禮拜外務都會來問我有什麼事情要服務，可是購買後他
    只有收錢，到現在都沒有來過，歌卡、歌頁以及證書都用寄
    的，也沒有按時每個月發歌卡、94年的歌卡到95年4、5 月
    才發完。移轉的部分除非客人特別提出要求，否則我太忙不
    會特別跑去台北幫他們辦理，又沒有注意就沒有馬上辦理移
    轉手續，且美華公司太遠了，他們也說自己會來服務但也沒
    有來。我有告訴被告，我用「中國茶道」的名義去申請4台
    ，但沒有把授權書交給他，也沒有告訴被告我只有把其中的
    2台向美華公司申報授權。因為有些伴唱店有時2、3個月就
    換老闆，換人授權書就找不到了，所以我就統一保管，店家
    也不會在意這個東西，除非店家要求發給我才會交給他。我
    是先跟美華公司購買授權以後才找店家來跟我買。被告跟我
    購買4套，1套1個月1500元，4套6000元。因為我有很多店家
    可以轉移，美華公司他們沒有來服務，被告又沒有來要證件
    ，我又太忙，所以才沒有把另外2台向美華公司申請授權，
    書面契約雖然沒有約定美華公司要到店服務，但口頭有約定
    。我沒有把授權證書交給被告，美華公司也沒有通知被告，
    所以被告不知道我沒有把另外2台向美華公司申報授權等語
    。並提出以「中國茶道」名義登記之編號94MD000057、94MD
    000002號「美華MIDI伴唱歌曲檔案授權證書」各1紙。
  (三)依上開證人所證可知：美華公司與證人丁○○約定，丁○○
    於94年間以每套1萬元之價格，在基隆地區經銷代理美華公
    司出版的歌卡，丁○○要把上開歌卡轉租給別人，須向美華
    公司申請，由美華公司發給「美華MIDI伴唱歌曲檔案授權證
    書」，於證書上載明持證者、負責人、授權營業地點、機器
    廠牌、機台編號，憑以認定該伴唱機是否可合法使用該公司
    伴唱歌曲。如丁○○要變更有權使用之機台時，依雙方約定
    ，須向美華公司提出申請，經美華公司確認後，按新使用之
    伴唱機檯重新核發「美華MIDI伴唱歌曲檔案授權證書」。美
    華公司認被告經營之「中國茶道」內有2台未經該公司核發
    「美華MIDI伴唱歌曲檔案授權證書」之伴唱機內有該公司之
    享有著作財產權之歌曲，即侵害該公司著作權。惟依上開2
    位證人所證亦可得知，除非店家有特別要求，美華公司原則
    上係將授權證書交予證人丁○○，至丁○○有無將授權證書
    交予店家與其無涉。丁○○就其向美華公司購買之歌曲有移
    轉之情形，未依二者間之約定申報，究係應歸責於何人，二
    者間尚有爭執。是被告在基隆市經營伴唱業，向外觀上有經
    美華公司授權之基隆區經銷之丁○○購買美華公司享有著作
    財產權之伴唱歌曲，若自難謂其有侵害美華公司著作權之故
    意。美華公司就其所核發之授權書未確實交付實際使用人持
    有，而其所授權之經銷商復自承為其營業之便，未實際交付
    予實際使用人，由其統籌因應，且事實上被告自始未持有登
    記為伊合法使用之伴唱機之授權書，更遑論持有未登記為其
    使用之機檯授權書，尚難僅以被告使用之扣案2台伴唱機無
    授權書，遽認被告侵害美華公司之著作權。再依二位證人所
    證，丁○○係以每套1萬元之價格向美華公司購買94年出版
    之歌卡，至丁○○以何價錢授權予第三人，美華公司並不過
    問。而丁○○以每台月1500元授權被告使用，被告使用1年
    ，每台須給付被告18000元，亦高於丁○○取得授權之成本
    ，並無證據認伊以不當對價取得使用權利。被告支付相當對
    價向美華公司授權之經銷商取得歌曲使用權，尚無證據足認
    有侵害美華公司著作權之故意。至丁○○與美華公司間約定
    以何者為有權使用機台之標準，或丁○○有無逾越其與美華
    公司約定之範圍，將一套授權歌曲交予多人使用則與被告無
    涉，此外查無其他積極證據足認被告有何侵害美華公司著作
    財產權情事，本件被告犯罪不能證明，應為無罪之諭知。
據上論斷，應依刑事訟訴法第301條第1項前段，判決如主文。
本案經檢察官乙○○到庭執行職務。
中    華    民    國    95    年    4    月    24   日
                  刑事第二庭審判長 法  官  王敏慧
                                   法  官  劉桂金
                                   法  官  陳伯厚
以上正本證明與原本無異。
如不服本判決應於收受本判決後10日內向本院提出上訴書狀，其
未敘述上訴理由者，並得於提起上訴後10日內向本院補提理由書
狀（均須按他造當事人之人數附繕本。）「切勿逕送上級法院」
中    華    民    國    95    年    4    月    24   日
                                   書記官  彭淑芳


司法院資訊處製作；財團法人民間司法改革基金會備份。
